臺灣板橋地方法院刑事判決　　　　　　　95年度易字第2037號
公　訴　人　臺灣板橋地方法院檢察署檢察官
被　　　告　乙○○
上列被告因詐欺案件，經檢察官提起公訴（95年度偵續字第232號）
，本院判決如下：
    主  文
乙○○意圖為自己不法之所有，以詐術使人將本人之物交付，處
有期徒刑壹年陸月，減為有期徒刑玖月，緩刑伍年。緩刑期間，
應按月償還支付新台幣壹萬元與旭順瓷器有限公司（代表人為甲
○○）至清償完畢為止。
    事  實
一、乙○○為立軒食品企業有限公司（以下簡稱立軒公司）之負
    責人，於民國86年6 月間，以立軒公司之名義參加由旭順瓷
    器有限公司（負責人為甲○○，以下簡稱旭順公司）所召集
    之支票互助會1會，該互助會連會首共計25會，會期自86年6
    月20日起至88年6 月20日止，每會會款新臺幣（下同）100,
    000 元，每月20日下午6 時在臺北縣鶯歌鎮○○路35之7 號
    開標。乙○○明知立軒公司自84年起財務狀況不佳，迄於86
    年10月間累欠債務高達一、二千萬元，已無資力兌現所簽發
    之支票，為填補其資金缺口之故，竟掩飾其立軒公司財務不
    良之狀況，基於意圖為自己不法所有之詐欺犯意，於86年10
    月20日即第四會開標時，以高達23,000元之標金得標，應得
    會款共計1,848,000 元【即（100,000-23, 000）*（25-1）
    ＝1,848,000 元】，使甲○○陷於錯誤而於同年10月23日在
    上開處所交付其餘會員所簽發面額共計同上開面額之支票予
    乙○○得手。
二、乙○○明知其經營設立之立軒公司在聯邦商業銀行桃園分行
    所開立之支票存款帳戶：0000000 號於民國86年11月28日業
    已公告拒絕往來；詎其竟簽發發票人為立軒公司、面額各為
    100,000 元、票號自UC0000000 至UC000000 0號、以聯邦商
    業銀行桃園分行為付款人（帳號：0000000 號）、發票日空
    白之支票共計20張交予甲○○，資為支付自86年11月份起應
    給付每月之死會會款。嗣於86年11月間，甲○○因聽聞立軒
    公司經營困難遂於上開支票填寫發票日86年11月20日存入銀
    行提示，皆因列為拒絕往來戶遭退票不獲兌現，嗣後更逃匿
    無蹤，至此甲○○始知受騙。
三、案經旭順瓷器有限公司訴請臺灣板橋地方法院檢察署檢察官
    偵查起訴。
    理  由
一、訊據被告乙○○矢口否認有前開詐欺之犯行，辯稱：1 、其
    本人是以其設立的立軒公司名義參加告訴人旭順公司為會首
    所招攬的互助會，每會會款十萬元，其本人有參加一會，所
    繳的會款都是用立軒公司的支票交付。2 、其本人於後來有
    標取該會，記得底標是二萬多元，得標會款是由告訴代表人
    甲○○拿會員簽發的支票給其本人。過了沒多久因因其本人
    週轉不靈跳票，所以未再繼續繳納會錢給會首甲○○。3 、
    其本人有標取會款，後來沒有繳會錢是事實，但其本人並沒
    有要詐欺告訴代表人的意思云云。
二、經查：
（一）、被告乙○○係於第4 會得標，得標之際同時要簽發20張
        支票交給告訴代表人甲○○充當死會會款；嗣被告乙○
        ○所簽發其上揭立軒公司之支票20張後，並未全部兌現
        等情，業據證人即告訴代表人甲○○於本院審理時證述
        綦詳（本院卷第42頁、44頁）；且有前開退票之支票與
        存款不足退票單（均影本）各20張在卷足憑（93年度他
        字第7650號偵查卷第9 頁至第18頁背面）。
（二）、被告乙○○於本院審理時供承，其於參加告訴人互助會
        時，已經負債一、二千萬元；當初標會是要用來貼票款
        ，還別人錢；其本人資金缺口很大，未坦白告知告訴人
        各等語明確（本院卷第51頁、第50頁、第52頁）；並另
        供稱：「我確實欠了一、二千萬元，我是想把公司救回
        來，一直要貼票款，我們公司與一般小型商店的營業額
        差不多壹個月才三、四十萬元，資金補不回來，、、、
        、。」等語在卷（本院卷第51頁）。再被告乙○○於本
        院審理時另供稱：「、、，，我確實欠了一、二千萬元
        ，我是想把公司救回來，故一直要貼票款，我們公司與
        一般小型商店的營業額差不多壹個月才三、四十萬元，
        資金補不回來，我參加告訴人互助會的時候已經欠債一
        、二千萬元。」等語在卷（本院卷第51頁）。是由被告
        乙○○之上揭供述可知，被告以其設立之立軒公司參加
        告訴人旭順公司之前開互助會之際，其公司本身業已負
        有鉅額債務，公司財務狀況顯然不佳，業已週轉不靈，
        陷於經濟窘困局面甚明。故以被告乙○○於參加告訴人
        旭順公司之上揭互助會之際，被告之立軒公司既然負債
        累累，資金已無法補回，則其每月應如何支付告訴人旭
        順公司之死會或活會款項，實令人啟疑！由上可見，被
        告當時以其立軒公司名義參加告訴人旭順公司之互助會
        之際，其主觀上顯然已有預見如其於標取告訴人之會款
        後，同時所簽發之其所有立軒公司之上開二十張支票後
        ，屆期應繳納支付之死會支票款項應無法兌現清償甚明
        。由此觀之，被告於前述86年10月20日即第四會開標標
        取會款，且於簽發其立軒公司之上開票號自UC0000000
        至UC000000 0號20張支票之際，其主觀上顯然已有意圖
        為自己不法所有之詐欺犯意至明。
（三）、又被告乙○○所經營之立軒公司在聯邦商業銀行桃園分
        行開立支票存款帳戶：第000000000000號帳戶，該公司
        自85年8 月2 日起即有多筆退票記錄，自86年11月28日
        即已公告拒絕往來戶，此有台灣票據交換所93年10月26
        日台票總字第0930010404號函暨所檢送之支票交易往來
        記錄與聯邦商業銀行桃園分行，96年8 月3 日，（96）
        聯桃園字第0421號函附86年1 月至86年12月之支票存款
        對帳單等各在卷可稽（93年度他字第7650號偵查卷第30
        頁至第33頁；本院卷第31頁至第32頁）。由此可見被告
        於86年10月20日標會及23日簽發上開20張支票交給告訴
        代表人甲○○前，已無付款能力，顯見被告乙○○於標
        取上開會款及簽發立軒公司上揭20張支票之際，主觀上
        顯有意圖為自己不法所有之詐欺犯意甚明。
（四）、綜上調查，足證被告於前述86年10月20日即第四會開標
        標取會款，且於簽發其立軒公司之上開票號自UC000000
        0 至UC000000 0號20張支票之際，其主觀上顯然已有意
        圖為自己不法所有之詐欺犯意至明。被告否認詐欺犯行
        ，辯稱並非要詐騙告訴代表人甲○○云云，所辯無非事
        後卸責之詞，自無足取。可見本件被告詐欺犯行，事證
        明確，其犯行應堪認定。
三、查被告行為後，刑法業於94年2 月2 日修正公布，95年7 月
    1 日起施行，其中與本件有關部分之刑法第2 條、第47條、
    第55條、第56條均業已修正。按「行為後法律有變更者，適
    用行為時之法律，但行為後之法律有利於行為人者，適用最
    有利於行為人之法律」，修正後刑法第2 條第1 項定有明文
    。此條規定係規範行為後法律變更所生新舊法比較適用之準
    據法，本身尚無新舊法比較之問題，於新法施行後，應一律
    適用新法第2 條第1 項之規定，為「從舊從輕」之比較，先
    予敘明，再按本次法律變更，比較時應就罪刑有關之共犯、
    未遂犯、想像競合犯、牽連犯、連續犯、結合犯，以及累犯
    加重、自首減輕暨其他法定加減原因（如身分加減）與加減
    例等一切情形，綜其全部罪刑之結果而為比較（最高法院95
    年5 月23日95年度第8 次刑事庭會議決議參照）。茲就本件
    新舊法比較結果敘述如下：
（一）、關於罰金刑，刑法分則編各罪所定罰金刑之貨幣單位原
        為銀元，修正前刑法第33條第5 款規定：「罰金：一元
        （銀元）以上。」，而依罰金罰鍰提高標準條例規定，
        就72年6 月26日前修正之刑法部分條文罰金數額提高二
        至十倍，其後修正者則不提高倍數，並依現行法規所定
        貨幣單位折算新臺幣條例規定，以銀元一元折算新臺幣
        三元。修正後刑法第33條第5 款規定：「罰金：新臺幣
        一千元以上，以百元計算之。」，刑法第33條第5 款所
        定罰金貨幣單位經修正為新臺幣後，刑法分則各罪所定
        罰金刑之貨幣單位亦應配合修正為新臺幣，為使刑法分
        則編各罪所定罰金之最高數額與刑法修正前趨於一致，
        乃增訂刑法施行法第1 條之1 ：「中華民國九十四年一
        月七日刑法修正施行後，刑法分則編所定罰金之貨幣單
        位為新臺幣。九十四年一月七日刑法修正時，刑法分則
        編未修正之條文定有罰金者，自九十四年一月七日刑法
        修正施行後，就其所定數額提高為三十倍。但七十二年
        六月二十六日至九十四年一月七日新增或修正之條文，
        就其所定數額提高為三倍。」。從而，刑法分則編各罪
        所定罰金刑之最高數額，於上開規定修正後並無不同，
        惟修正後刑法第33條第5 款所定罰金刑最低數額，較之
        修正前提高，自以修正前刑法第33條第5 款規定有利於
        被告。
（二）、綜上所述，依整體比較之結果，依修正後刑法第2 條第
        1 項前段之規定，適用行為時之舊法處斷。
四、核被告乙○○所為，係犯刑法第339 條第1 項之詐欺取財罪
    。爰審酌被告犯罪之動機係因財務週轉困難，欲藉標會來貼
    票款，以償還別人款項；嗣利用其已拒絕往來之支票用以抵
    繳死會款項，被告對於告訴人詐騙之互助會款項金額達
    1,848,000 元；惟事後被告已與告訴人達成和解，此有和解
    書（影本）1 紙在卷足憑（本院卷第21頁至第22頁），且被
    告已自95年6 月業已償還告訴人2 萬元，自95年7 月至12月
    ，亦已按月償還告訴人1 萬元，迄今業已償還告訴人8 萬元
    ，業據告訴人代表人甲○○於本院調查時供明在卷（本院卷
    第19頁）；被告於本院審理時陳稱，其有誠意要償還積欠告
    訴人之會款，每月20日以前按月償還告訴人1 萬元至清償完
    畢為止，及告訴人代表人甲○○亦於本院審理時陳稱，願意
    原諒被告等語（本院卷第52頁），及被告犯後已有誠意欲清
    償積欠告訴人款項，態度良好等一切情狀，量處如主文所示
    之宣告刑，以示懲儆。
五、按中華民國96年罪犯減刑條例業經立法院於96年6月15日三
    讀通過，嗣經總統於96年7月4日令公布，依同條例第16條規
    定，於96年7 月16日施行。查被告之犯罪時間係在民國96年
    4 月24日以前，所犯之罪亦合於中華民國96年罪犯減刑條例
    第2 條第1 項第3 款規定之減刑條件，爰予以減其宣告刑二
    分之一如主文所示為有期徒刑9 月。
六、末查，被告乙○○並無犯罪科刑執行前科，此有臺灣高等法
    院被告前案紀錄表乙份在卷可憑，於觸犯本案後，業已與告
    訴人成立和解，並已陸續按月清償欠款，已如前述；且告訴
    人代表人甲○○於本院審理時陳稱，願意原諒被告，亦如前
    述；被告經此偵審程序及罪刑之宣告後，當知所警惕，而無
    再犯之虞，本院認對其所為減刑之宣告之刑有期徒刑9 月，
    認以暫不執行為適當，爰依刑法第74條第1 項第1 款規定，
    併予宣告緩刑五年，用啟自新（被告行為後，刑法第74條關
    於緩刑規定有所修正，而緩刑規定，性質上應屬刑之執行事
    項的規範，並非行為可罰性之規範，無刑法第2 條第1 項之
    適用餘地，應逕適用裁判時之法律即可，最高法院95年第8
    次刑事庭會議決議同此結論）。為確保告訴人對於被告之債
    權能夠獲得保障，爰依刑法第74條第2 項第3 款規定，諭知
    被告乙○○於緩刑期間，應按月償還支付新台幣壹萬元與告
    訴人旭順瓷器有限公司（代表人為甲○○）至清償完畢為止
    。
據上論斷，應依刑事訴訟法第299 條第1 項前段，刑法第2 條第
1 項前段、刑法第第339 條第1 項、修正前刑法第33條第5 款、
刑法第74條第1 項第1 款、第2 項第3 款、罰金罰鍰提高標準條
例第1 條前段，判決如主文。
本案經檢察官連思藩到庭執行職務。
中　　華　　民　　國　　96　　年　　11　　月　　30　　日
                  刑事第二庭    審判長法　官 王復生
                                      法　官 劉景宜
                                      法　官 陳坤地
上列正本證明與原本無異。
如不服本判決應於送達後十日內敘明上訴理由，向本院提出上訴
狀。
                                      書記官 林壯隆
中　　華　　民　　國　　96　　年　　12　　月　　5 　　日
附錄本案論罪科刑法條全文：
刑法第339條第1項：
意圖為自己或第三人不法之所有，以詐術使人將本人或第三人之
物交付者，處 5 年以下有期徒刑、拘役或科或併科 1,000 元以
下罰金。
